臺灣雲林地方法院民事判決
111年度訴字第13號
原      告  廖宗炳  


被      告  黃李美金

上列當事人間請求塗銷抵押權等事件經臺灣高雄地方法院裁定（
案號：110 年度補字第1196號）移送前來，本院於民國111 年3 
月1 日言詞辯論終結，判決如下：
    主      文
確認兩造間以座落雲林縣○○鄉○○段○○○○○○○○○地號土地中原告應
有部分（均三六分之七）所設定抵押權（登記次序二）共同擔保
之新台幣肆佰萬元借貸關係不存在。
被告應將前項抵押權登記（收件字號：螺資地字第０七一九九０號
，登記日期：民國九十三年十月十四日）予以塗銷。
訴訟費用新台幣肆萬陸佰元由被告負擔。
    事實及理由
一、原告方面：
  ㈠聲明：求為判決如主文所示。
　㈡陳述：
　　⒈伊因恐與他人共有座落雲林縣○○鄉○○段0000○0000地號土地
      （下稱系爭土地）遭債權銀行拍賣，乃假稱伊曾積欠被告
      新台幣（下同）400 萬元借款，進而於民國93年9
　　　月29日與被告合謀將伊在系爭土地之應有部分（均36分之
      7 ）為被告虛偽設定抵押權（下稱系爭抵押權）用為擔保
      上開債務，並於同年10月13日向雲林縣西螺地政事務所遞
      件申請辦理抵押權設定登記（收件字號：螺資地字第0719
      90號），且於同年月14日辦竣登記。
　　⒉兩造並無400 萬元借貸之事實，另系爭抵押權設定登記亦
　　　係渠等通謀所為，依民法第87條第1 項規定自屬無效。爰
　　　提起本訴，求為判決如其聲明所示。
二、被告方面：
　㈠聲明：駁回原告之訴。
　㈡陳述：
　　⒈伊與訴外人（即原告配偶）戴佩枝原為同事，因86年間戴
      佩枝所召集之合會被會員倒會而負債，故陸續向伊借款作
      為清償之用，嗣戴佩枝認就伊所出借之款項應予保障，又
      適逢原告對外亦有欠債，幾商議原告乃於93年間將其名下
      系爭土地設定系爭抵押權予伊，因伊基於夫妻財產共有原
      則乃接受原告之提議，與雙方通謀為設定契約要有不同。
　　⒉因系爭抵押權記載有利息及違約金等事項，故設定後伊屢
      收到國稅局補繳利息所得稅通知，然當時戴佩枝夫妻生活
      困窘不堪，伊並未向渠等夫妻收取任何利息，故99年5 月
      間原告乃持伊身分證件及系爭抵押權文件向地政機關申請
      辦理抵押權內容變更，將相關利息之約定取消，倘如原告
      所言其設定系爭抵押權予伊乃為脫免其他債權人對系爭土
      地進行強制執行，則當時原告大可將系爭抵押權人改為他
      人即可，原告未為此舉，顯然原告並未否認債務存在，並
      因而為變更設定。
　　⒊又原告於108 年間向鈞院提起分割共有物訴訟（108 年度
      移調字第10號），各共有人同意各自負擔債務，倘原告否
      認伊之債權存在，自應在聲請分割共有物時由鈞院調查除
      去抵押權而為分割，而非默認債權而調解成立分割。　
三、得心證之理由：
  ㈠按確認法律關係之訴，非原告有即受確認判決之法律上利益
    者，不得提起之（民事訴訟法第247 條第1 項前段）；所謂
    即受確認判決之法律上利益，係指法律關係之存否不明確，
    原告主觀上認其在法律上之地位有不安之狀態存在，且此種
    不安之狀態，能以確認判決將之除去者而言，若縱經法院判
    決確認，亦不能除去其不安之狀態者，即難認有受確認判決
    之法律上利益（最高法院52年台上字第1240號民事裁判要旨
    參照）。原告主張：伊並未積欠被告任何債務，僅因伊積欠
    銀行卡債未償，唯恐伊在系爭土地之應有部分被銀行追償拍
    賣，乃與被告通謀虛偽設定系爭抵押權，現伊請求被告將系
    爭抵押權登記予塗銷，但為被告所拒，而兩造間是否有系爭
    抵押權所擔保之400 萬元借款關係存在要有爭執，致伊在法
    律上之地位存有不安之狀態，且此不安狀態得以確認判決將
    之除去，故伊有對被告提出確認彼此間金錢消費借貸關係不
    存在之必要等情，業據其提出系爭土地登記第1 類謄本在卷
    （見臺灣高雄地方法院110 年度補字第1196號卷第69－73頁
    ）為證，且為被告所不爭執。揆諸前揭規定及最高法院裁判
    意旨，原告對被告提起本件確認金錢借貸關係不存在部分，
    自有即受確認判決之法律上利益甚明。
  ㈡次按當事人主張有利於己之事實者，就其事實有舉證之責任
    。但法律別有規定，或依其情形顯失公平者，不在此限（民
    事訴訟法第277 條）。準此，事實為法律關係發生之特別要
    件者，在消極確認之訴，應由被告就其存在負舉證之責任；
    在其他之訴，應由原告就其存在負舉證之責任（司法院院字
    第2269號解釋文參照）。又稱消費借貸者，謂當事人一方移
    轉金錢或其他代替物之所有權於他方，而約定他方以種類、
    品質、數量相同之物返還之契約（民法第474 條第1 項
　　）；是以消費借貸，為要物契約，須以金錢或其他代替物之
    交付為構成要件，因之對於交付之事實有爭執時，自應由主
    張已交付之貸與人負舉證責任。再者，一般抵押權成立上之
    從屬性，僅關乎該抵押權之效力，且當事人為借款債務設定
    一般抵押時，先為設定登記，再交付金錢之情形，所在多有
    ，自不得因已為設定登記，即反推已交付金錢或指已交付金
    錢為常態事實。故抵押人主張借款債權未發生，而抵押權人
    予以否認者，依首開說明，仍應由抵押權人負舉證責任（最
    高法院103 年度台上字第393 號民事裁判要旨參照）。經查
    ：
　　⒈原告主張：93年9 月間伊將系爭土地為被告設定系爭抵押
      權，並於99年5 月間辦理抵押權內容變更登記等各情，業
      據其提出土地登記申請書、土地抵押權設定契約書、土地
      抵押權變更契約書（以上均影本）、地籍異動索引、系爭
      土地第1 類登記謄本2 份在卷（見臺灣高雄地方法院110
　　　年度補字第1196號卷第27－42、69－75頁）為證，並為被告
      所不爭執。
　　⒉又原告主張：兩造間實無借貸400 萬元之情事，僅因伊積
      欠銀行卡債未償，唯恐伊之系爭土地應有部分為債權銀行
      所拍賣追償，才與被告合謀虛偽為被告設定系爭抵押權，
      若被告主張雙方有上開400 萬元借貸關係存在，被告應舉
      證以實乙節，亦據其提出被告身分證影本2 份在卷（見臺
      灣高雄地方法院110 年度補字第1196號卷第19－21頁）為
      證。而被告亦不否認其與原告間並無上開400 萬元借貸事
      實，僅以上開情詞為辯。從而，原告主張：其與被告間之
      系爭400 萬元借貸關係並不存在，堪可採信。
　㈢再按所有人對於妨害其所有權者，得請求除去之（民法第767
     條第1 項中段）。所謂妨害者，係指以占有以外方法，客
    觀上不法侵害所有權或阻礙所有人之圓滿行使其所有權之行
    為或事實等情狀。而依社會一般交易習慣，抵押權之存在對
    於所有權之客觀交換價值恆有負面影響，自屬對所有權之完
    整性有所妨害。其次，抵押權為擔保物權，以擔保之債權存
    在為前提，倘擔保債權並未發生，抵押權即失所附麗，縱有
    抵押權登記，亦屬無效，抵押人得請求塗銷（同法第860 條
    規定參照）。經查：被告迄未舉證系爭抵押權所擔保之系爭
    400 萬元借貸關係確已發生並存在，則原告依同法第767 條
    第1 項中段規定請求被告塗銷系爭抵押權，自有理由。
  ㈣綜上，被告既不爭執兩造間並無系爭400萬 元借貸關係存在
    ，則系爭抵押權即失所附麗，故而原告請求被告塗銷系爭抵
    押權登記，自屬有據。從而，原告上開主張及請求均屬有理
    ，皆應准許之。
四、本件為判決之基礎已臻明確，兩造其餘之攻擊或防禦方法及
    所提證據，經本院斟酌後，認為均不足以影響本判決之結果
    ，爰不一一予以論駁，併此敘明。
五、結論：原告之訴為有理由，依民事訴訟法第78條，判決如主
    文。
中　　華　　民　　國　　111 　年　　3 　　月　　15　　日
                  民事第一庭    法  官  蔣得忠
以上正本係照原本作成
如對本判決上訴，須於判決送達後廿日內向本院提出上訴狀。如
委任律師提起上訴者，應一併繳納上訴審裁判費。
中　　華　　民　　國　　111 　年　　3 　　月　　15　　日
                                書記官　鄭庭羽